ACORDAO-COMPLETO-2540787

ACÓRDÃO 3407/2022 ATA 23/2022 - SEGUNDA CÂMARA

VISTOS, relatados e discutidos estes autos que tratam de ato inicial de aposentadoria emitido, no âmbito do Instituto Nacional do Seguro Social, em favor da Sra. Elisete Araujo Eduardo,
ACORDAM os Ministros do Tribunal de Contas da União, reunidos em sessão da Segunda Câmara, ante as razões expostas pelo Relator, e com fundamento no art. 71, incisos III e IX, da Constituição Federal, arts. 1º, inciso V, 39, inciso II, e 45 da Lei 8.443/1992, art. 262, § 2º, do Regimento Interno e art. 6º, § 1º, da Resolução TCU 206, de 24/10/2007, em:
9.1. considerar legal o ato de aposentadoria de Elisete Araujo Eduardo, determinando-se o correspondente registro;
9.2. determinar à unidade jurisdicionada que proceda à anotação devida nos assentamentos funcionais da interessada;
9.3. à Sefip, para que que efetue as devidas correções no Sistema e-Pessoal.

APOSENTADORIA. Ato de Aposentadoria  de ELISETE ARAUJO EDUARDO da unidade emissora Instituto Nacional do Seguro Social, enviados ao TCU pela unidade de controle interno CONTROLADORIA-GERAL DA UNIÃO.

Segunda Câmara

Instituto Nacional do Seguro Social.

3. Interessados/Responsáveis:
3.1. Interessado: Elisete Araujo Eduardo (XXX.769.619-XX).

13.1. Ministros presentes: Bruno Dantas (Presidente), Aroldo Cedraz e Antonio Anastasia (Relator).
13.2. Ministro-Substituto convocado: Marcos Bemquerer Costa.
13.3. Ministro-Substituto presente: André Luís de Carvalho.

ANTONIO ANASTASIA

Trata-se de ato de aposentadoria em favor de Elisete Araujo Eduardo, submetido pelo Instituto Nacional do Seguro Social - INSS, para fins de registro, à apreciação do Tribunal de Contas da União, de acordo com o art. 71, inciso III, da Constituição Federal.
2.	Reproduzo, a seguir, a instrução produzida no âmbito da Secretaria de Fiscalização de Integridade de Atos e Pagamentos de Pessoal e de Benefícios Sociais - Sefip (peça 5) , a qual contou com a anuência do diretor da referida unidade técnica (peça 6) :
INTRODUÇÃO
Trata-se de ato de aposentadoria, submetido, para fins de registro, à apreciação do Tribunal de Contas da União (TCU) , de acordo com o art. 71, inciso III, da Constituição Federal.  O ato foi cadastrado e disponibilizado ao TCU por intermédio do Sistema e-Pessoal, na forma do art. 2º e 4º da Instrução Normativa TCU 78/2018.
O ato desse processo pertence às seguintes unidades:
Unidade emissora: Instituto Nacional do Seguro Social.
Unidade cadastradora:  Instituto Nacional do Seguro Social.
Subunidade cadastradora: Gerência Executiva - Curitiba/PR.
EXAME TÉCNICO
Procedimentos aplicados
Os procedimentos para exame, apreciação e registro de atos de pessoal encontram-se estabelecidos na Instrução Normativa TCU 78/2018 e na Resolução TCU 206/2007. Essas normas dispõem que os atos de pessoal disponibilizados por meio do e-Pessoal devem ser submetidos previamente a críticas automatizadas, com base em parâmetros predefinidos.
As críticas das informações cadastradas na etapa de coleta do ato foram elaboradas e validadas levando-se em conta as peculiaridades de cada ato. Os itens verificados nessa etapa são inerentes a dados cadastrais, fundamentos legais, mapa de tempo, ficha financeira, assim como eventuais ocorrências de acumulação. Trata-se de verificações abrangentes, minuciosas e precisas e sem a necessidade de ação humana e, portanto, menos suscetível a falhas. As críticas aplicadas estão discriminadas no sistema, no Menu e-Pessoal, opção "Crítica", que podem ser acessadas mediante concessão de perfil específico a servidores do TCU responsáveis pela análise.
Além das críticas automatizadas, há verificação humana adicional no caso de haver alertas do sistema ou informações não formatadas, como esclarecimentos do gestor ou do controle interno.  
As críticas também consideram os registros do Sistema Integrado de Administração de Recursos Humanos (Siape) . O Siape disponibiliza informações atualizadas sobre as parcelas que integram os proventos, diferentemente, portanto, do e-Pessoal, que informa as parcelas no momento do registro do ato. 
Essa confrontação com o Siape fornece uma visão atual e verdadeira da situação, o que permite descaracterizar irregularidades e inconsistências que, embora constantes do e-Pessoal, já foram corrigidas.
As verificações detectadas no ato encontram-se discriminadas na aba de pendências do ato no sistema e-Pessoal, bem como no espelho do ato contemplado por esta instrução.
Exame das Constatações
Ato: 105758/2019 - Inicial - Interessado (a) : ELISETE ARAUJO EDUARDO - CPF: XXX.769.619-XX
Parecer do Controle Interno: considerar o ato Legal.
Constatações e análises: 
1.1.1. Houve o registro de pelo menos uma rubrica com 'Denominação para análise pelo TCU = Vantagem de caráter pessoal (82107 - VPNI ART.62-A LEI 8112/90 - AP (Vantagem de caráter pessoal - VPNI art. 62-A Lei 8.112/90) - R$ 188,60) .
Justificativa do Gestor de Pessoal: Não há. Verificação efetuada no âmbito do TCU.
Análise do Controle Interno:  Não há. Verificação efetuada no âmbito do TCU.
Análise da Equipe Técnica: Legal
A concessão da vantagem de quintos ou décimos está em consonância com a jurisprudência deste Tribunal e os critérios das Leis 8.911/1994 e 9.624/1998 (os períodos anteriores a 8/4/1998 são suficientes para a incorporação da vantagem de quintos) .
1.1.2. Houve o registro de pelo menos uma rubrica com 'Denominação para análise pelo TCU = Decisão judicial (01058 - VP DEC JUD ENQ L10355 TRAN.JUL (Decisão judicial - Vant Pessoal ENQ Lei 10355/2001) - R$ 278,33) .
Justificativa do Gestor de Pessoal: Não há. Verificação efetuada no âmbito do TCU.
Análise do Controle Interno:  Não há. Verificação efetuada no âmbito do TCU.
Análise da Equipe Técnica: Ilegal
A interessada possui pagamento de plano econômico em desacordo com a jurisprudência do TCU, vez que tal rubrica já deveria ter sido absorvida pelos sucessivos reajustes salariais e planos de carreira concedidos a todas as categorias do funcionalismo público.
O quadro resumo de ocorrências e, quando for o caso, o detalhamento da norma legal e da jurisprudência para as inconsistências acima elencadas encontra-se no anexo II dessa instrução. 
Encaminhamento do ato: 
Considerar ILEGAL e recusar registro  do ato de Aposentadoria de ELISETE ARAUJO EDUARDO do quadro de pessoal do órgão/entidade Instituto Nacional do Seguro Social, com base nos arts. 71, inciso III, da Constituição Federal, 1º, inciso V, e 39, inciso II, da Lei 8.443/1992 e 260, § 1º, do Regimento Interno. 
Com fulcro no art. 262, caput, do Regimento Interno deste Tribunal, determinar ao órgão/entidade Instituto Nacional do Seguro Social que: 
dispense a devolução dos valores indevidamente recebidos de boa-fé até a data da ciência do órgão/entidade Instituto Nacional do Seguro Social, do acórdão que vier a ser proferido, com base no Enunciado 106 da Súmula da Jurisprudência do TCU.
dê ciência, no prazo de quinze dias, contados da notificação, do inteiro teor desta deliberação (a) o interessado (a) , alertando-o (a) de que o efeito suspensivo proveniente da interposição de eventuais recursos junto ao TCU não o (a) exime da devolução dos valores percebidos indevidamente, caso o recurso não seja provido.
promova a exclusão, no prazo 15 (quinze) dias, contados a partir da ciência desta deliberação, sujeitando-se a autoridade administrativa omissa à responsabilidade solidária, da rubrica apontada em face de manifesta ilegalidade, segundo entendimento pacífico do TCU, uma vez que a mesma já deveria ter sido absorvida pelos sucessivos planos de carreira.
CONCLUSÃO
A abrangência e a profundidade das verificações levadas a efeito fundamentam convicção de que o ato 105758/2019 pode ser apreciado pela ilegalidade, em razão das irregularidades apontadas no item Exame das Constatações desta instrução, que representam afronta à legislação e à jurisprudência de referência
PROPOSTA DE ENCAMINHAMENTO
Ante o exposto, com fundamento no art. 71, inciso III, da Constituição Federal, no art. 1º, inciso V, e art. 39, incisos I e II, da Lei 8.443/1992, no art. 260 do Regimento Interno do Tribunal de Contas da União, propõe-se: 
Considerar ILEGAL e recusar registro  do ato de Aposentadoria de ELISETE ARAUJO EDUARDO do quadro de pessoal do órgão/entidade Instituto Nacional do Seguro Social, com base nos arts. 71, inciso III, da Constituição Federal, 1º, inciso V, e 39, inciso II, da Lei 8.443/1992 e 260, § 1º, do Regimento Interno.
Com fulcro no art. 262, caput, do Regimento Interno deste Tribunal, determinar ao órgão/entidade Instituto Nacional do Seguro Social que: 
promova a exclusão, no prazo 15 (quinze) dias, contados a partir da ciência desta deliberação, sujeitando-se a autoridade administrativa omissa à responsabilidade solidária, da rubrica apontada em face de manifesta ilegalidade, segundo entendimento pacífico do TCU, uma vez que a mesma já deveria ter sido absorvida pelos sucessivos planos de carreira.
dê ciência, no prazo de quinze dias, contados da notificação, do inteiro teor desta deliberação (a) o interessado (a) , alertando-o (a) de que o efeito suspensivo proveniente da interposição de eventuais recursos junto ao TCU não o (a) exime da devolução dos valores percebidos indevidamente, caso o recurso não seja provido.
dispense a devolução dos valores indevidamente recebidos de boa-fé até a data da ciência do órgão/entidade Instituto Nacional do Seguro Social, do acórdão que vier a ser proferido, com base no Enunciado 106 da Súmula da Jurisprudência do TCU.
 (...) Anexo I - Dados do Ato
Ato: 105758/2019 - servidor/instituidor: ELISETE ARAUJO EDUARDO - CPF: XXX.769.619-XX 
Cargo:  - Matrícula no órgão 0901258
Atos com o mesmo CPFNão foram encontrados no Sisac ou e-Pessoal atos com o mesmo CPF do servidor instituidor.
Ficha Financeira do Instituidor - Mês/Ano: 02/2022  - Órgão: INSTITUTO NACIONAL DE SEGURO SOCIAL - Cód.Siape: 57202
	Código
	Nome da rubrica
	Valor pago (R$) 
	Matr. Siape

	82288
	GDASS - LEI 10855/2004 AP
	6.234,00
	901258

	592
	GAE-GRAT.ATIV.EXEC.LD.13/92 AP
	1.763,23
	901258

	5
	PROVENTO BASICO
	1.102,02
	901258

	82107
	VPNI ART.62-A LEI 8112/90 - AP
	188,60
	901258

	18
	ANUÃ?NIO-ART.244, LEI 8112/90 AP
	176,32
	901258

	TOTAL
		9.464,17
	
Anexo II 
Quadro resumo de ocorrências
	Núm.ato
	Nome instituidor
	Regime jurídico
	Propostas de mérito
	Inconsistências encontradas
	Qtde incon.

				Controle interno
	Sefip/
TCU
		
	105758/2019
	ELISETE ARAUJO EDUARDO
		Legal
	Ilegal
	- Houve o registro de pelo menos uma rubrica com 'Denominação para análise pelo TCU = Vantagem de caráter pessoal (82107 - VPNI ART.62-A LEI 8112/90 - AP (Vantagem de caráter pessoal - VPNI art. 62-A Lei 8.112/90) - R$ 188,60) . - Legal
- Houve o registro de pelo menos uma rubrica com 'Denominação para análise pelo TCU = Decisão judicial (01058 - VP DEC JUD ENQ L10355 TRAN.JUL (Decisão judicial - Vant Pessoal ENQ Lei 10355/2001) - R$ 278,33) . - Ilegal
	2

Detalhamento da norma legal e da jurisprudência
PLANOS ECONÔMICOS (ÍNDICES: 26,06% - PLANO BRESSER/INFLAÇÃO DE JUNHO DE 1987; 16,19% - URP DE ABRIL E MAIO DE 1988 - E 26,05% - PLANO VERÃO/URP DE FEVEREIRO DE 1989; 84,32% - PLANO COLLOR/1990; ETC)  
 
      A finalidade das decisões judiciais que concedem parcelas relativas a planos econômicos, ou seja, medidas de políticas econômicas que tinham por finalidade a reversão do processo inflacionário crônico, retroalimentado pela indexação dos preços, inclusive dos salários, era a de recompor o salário do trabalhador que, no entendimento do julgador, havia sofrido perdas em virtude desses planos. Assim, o trabalhador lograva obter, na via judicial, o reajuste nominal que a legislação havia suprimido. Desse modo, a sentença judicial buscava neutralizar os efeitos deletérios dos planos econômicos em determinada estrutura remuneratória. Não se figura razoável supor que tal tipo de decisão seja oponível perpetuamente ao Estado, quando se verificam inúmeras alterações na relação de trato sucessivo, das quais decorreram aumentos salariais e até mesmo mudança de regime jurídico.
      No âmbito do TCU, é pacífico o entendimento acerca do pagamento de percentuais relativos a planos econômicos. O acórdão paradigmático é o Acórdão 2161/2005-TCU-Plenário, relator: Ministro Walton Alencar Rodrigues, cujo entendimento é no seguinte sentido: 
a) o pagamento destacado de vantagem relativa a decisão judicial que concedeu reajuste relativo a perdas decorrentes de planos econômicos não deve extrapolar a data da revisão geral de remuneração da categoria (antiga data-base) seguinte àquela que serviu de referência ao julgado;
b) a mencionada vantagem tem natureza de antecipação salarial, não se incorporando à remuneração, a menos que expressa determinação contrária conste na decisão judicial;
c) no caso de expressa determinação judicial de incorporação da vantagem, o pagamento deve ser feito na forma de vantagem pessoal nominalmente identificada (VPNI) , em valores fixos, e não percentuais, sujeita exclusivamente aos reajustes gerais do funcionalismo, subtraindo-se as sucessivas incorporações decorrentes de novas estruturas remuneratórias criadas por lei até a absorção integral dessa vantagem.
      Cabe registrar que o entendimento do TCU acompanha aquele do Enunciado 322 da Súmula da Jurisprudência do Tribunal Superior do Trabalho (TST) :
      Os reajustes salariais decorrentes dos chamados 'gatilhos' e URPs, previstos legalmente como antecipação, são devidos tão-somente até a data-base de cada categoria.
      O procedimento previsto no Acórdão 2161/2005-TCU-Plenário foi detalhado no Acórdão 269/2012-TCU-Plenário, relator: Ministro José Jorge, conforme segue:
9.2.1. a data base para o cálculo da vantagem URP sob a forma de VPNI será a data do primeiro provimento judicial que determinar o seu pagamento, seja em sede de liminar ou de decisão de mérito, desde que tal data esteja compreendida no período de cinco anos que antecede a data da publicação do Acórdão TCU nº 2161/2005, que foi em 23/12/2005. Caso contrário, ou seja, caso o provimento judicial seja anterior à data de 23/12/2000, deve-se considerar o valor pago nessa data (23/12/2000) , que corresponde a 5 (cinco) anos antes do Acórdão do TCU;
9.2.2. o valor calculado, na forma precedente, ficará sujeito aos aumentos gerais concedidos aos servidores públicos e deverá ser absorvido pelas reestruturações de carreira posteriores.
      A jurisprudência predominante é de que ¿A sentença que reconhece ao trabalhador ou servidor o direito a determinado percentual de acréscimo remuneratório deixa de ter eficácia a partir da superveniente incorporação definitiva do referido percentual nos seus ganhos¿ (RE 596.663/RJ, com repercussão geral reconhecida, relator: Ministro Marco Aurélio, relator p/Acórdão: Ministro Teori Zavascki, Tribunal Pleno, julgado em 24/9/2014, DJe de 26/11/2014) . A título esclarecedor, transcreve-se a ementa do referido julgado:
EMENTA: CONSTITUCIONAL. PROCESSUAL CIVIL. SENTENÇA AFIRMANDO DIREITO À DIFERENÇA DE PERCENTUAL REMUNERATÓRIO, INCLUSIVE PARA O FUTURO. RELAÇÃO JURÍDICA DE TRATO CONTINUADO. EFICÁCIA TEMPORAL. CLÁUSULA REBUS SIC STANTIBUS. SUPERVENIENTE INCORPORAÇÃO DEFINITIVA NOS VENCIMENTOS POR FORÇA DE DISSÍDIO COLETIVO. EXAURIMENTO DA EFICÁCIA DA SENTENÇA. 
1. A força vinculativa das sentenças sobre relações jurídicas de trato continuado atua rebus sic stantibus: sua eficácia permanece enquanto se mantiverem inalterados os pressupostos fáticos e jurídicos adotados para o juízo de certeza estabelecido pelo provimento sentencial. A superveniente alteração de qualquer desses pressupostos (a) determina a imediata cessação da eficácia executiva do julgado, independentemente de ação rescisória ou, salvo em estritas hipóteses previstas em lei, de ação revisional, razão pela qual (b) a matéria pode ser alegada como matéria de defesa em impugnação ou em embargos do executado. 2. Afirma-se, nessa linha de entendimento, que a sentença que reconhece ao trabalhador ou servidor o direito a determinado percentual de acréscimo remuneratório deixa de ter eficácia a partir da superveniente incorporação definitiva do referido percentual nos seus ganhos. 3. Recurso extraordinário improvido. (grifei) 
      Além disso, O  Enunciado de Súmula 276, deste Tribunal de Contas, sintetiza o mesmo entendimento:
As vantagens da estrutura remuneratória anterior não se incorporam à atual, exceto quando expressamente consignadas em lei superveniente.
3.	O Ministério Público junto ao TCU - MPTCU, mediante Parecer da lavra do Procurador Rodrigo Medeiros de Lima (peça 8) , divergindo do encaminhamento proposto pela Sefip, assim se manifestou:
	Trata-se da análise do ato inicial da aposentadoria de Elisete Araújo Eduardo, no cargo de técnico do seguro social, emitido pela Gerência Executiva do Instituto Nacional do Seguro Social em Curitiba/PR (peça 3) .
2.	Após analisar a concessão, a Sefip propôs a ilegalidade e negativa de registro do ato em face do pagamento de parcela judicial, no percentual de 26,05% (URP) , no valor de R$ 278,33, que já deveria ter sido absorvida por reajustes posteriores, consoante pacífica jurisprudência do TCU. Ao final da instrução formulou proposta de determinação para que a unidade jurisdicionada promova a exclusão da rubrica dos proventos da interessada em razão de manifesta ilegalidade (peça 5) .
3.	De fato, assiste razão à unidade técnica quanto à ilegalidade do pagamento da referida parcela sem a devida absorção. Todavia, tal parcela já foi excluída dos proventos da interessada, conforme se vê no contracheque relativo ao mês de março de 2022 (peça 7) , e no anexo I da instrução da Sefip (peça 5, p. 5) .
4.	Aplica-se, portanto, ao caso, o disposto no § 4º do art. 260 do Regimento Interno do TCU, segundo o qual, in verbis: 
§ 4º Os atos que, a despeito de apresentarem algum tipo de inconsistência em sua versão submetida ao exame do Tribunal, não estiverem dando ensejo, no momento de sua apreciação, a pagamentos irregulares, serão considerados legais, para fins de registro, devendo ser consignada no julgamento a ressalva em relação à falha que deixou de existir.
5.	Ante o exposto, e considerando que não se vislumbrou outra irregularidade no ato, este representante do Ministério Público de Contas da União, em dissonância com a proposta da unidade técnica, opina pela legalidade e registro do ato de aposentadoria em apreço, ressalvando que a parcela inquinada deixou de ser paga ao inativo.
	É o Relatório.

não há

Procurador Rodrigo Medeiros de Lima.

APOSENTADORIA. PARCELA JUDICIAL URP. EXCLUSÃO DA VANTAGEM ANTES DA APRECIAÇÃO DO ATO. INCIDÊNCIA DO DISPOSTO NO § 1º DO ART. 6º DA RESOLUÇÃO-TCU 206/2007. LEGALIDADE DO ATO. DETERMINAÇÕES.

APOSENTADORIA (APOS)

Secretaria de Fiscalização de Integridade de Atos e Pagamentos de Pessoal e de Benefícios Sociais (Sefip).

Trata-se de ato inicial de aposentadoria em favor de Elisete Araújo Eduardo, no cargo de técnico do seguro social, emitido pela Gerência Executiva do Instituto Nacional do Seguro Social em Curitiba/PR e submetido ao TCU, para fins de registro.
2.	Em análise do ato, a Secretaria de Fiscalização de Integridade de Atos e Pagamentos de Pessoal e de Benefícios Sociais - Sefip, em pareceres uniformes (peças 5 e 6) , posicionou-se pela ilegalidade do ato, com a consequente negativa de registro, em função do pagamento de parcela judicial, no percentual de 26,05% (URP) , no valor de R$ 278,33, em desacordo com a jurisprudência do TCU, vez que tal rubrica já deveria ter sido absorvida pelos sucessivos reajustes salariais e plano de carreira concedidos a todas as categorias do funcionalismo público.
3.	O Ministério Público junto ao TCU - MPTCU (peça 8) acolheu a análise quanto à ilegalidade do pagamento da parcela judicial de plano econômico sem a devida absorção. No entanto, verificou que a referida parcela foi posteriormente excluída dos proventos da interessada, o que ensejaria a aplicação do disposto no § 4º do art. 260 do Regimento Interno do TCU. Desse modo, dissentindo parcialmente da Sefip, o Parquet opinou pela legalidade e registro do ato de aposentadoria em apreço, ressalvando que a parcela inquinada deixou de ser paga à servidora inativa.
4.	Manifesto minha concordância quanto ao exame empreendido nos pareceres nos autos, no sentido da ilegalidade do pagamento da parcela judicial de plano econômico sem a devida absorção. Considerando a supressão da parcela, conforme contracheque relativo ao mês de março de 2022 (peça 7) , acolho o encaminhamento proposto pelo MPTCU (peça 8) , cujos fundamentos adoto como minhas razões de decidir, sem prejuízo de breves comentários.
5.	A Resolução-TCU 206/2007, que estabelece procedimentos para exame, apreciação e registro de atos de admissão de pessoal e de concessão de aposentadoria, reforma e pensão pelo TCU, traz, no essencial, as seguintes disposições:
Art. 5º No exame dos atos sujeitos a registro, serão utilizadas, além das informações contidas no Sisac, aquelas cadastradas no Sistema Integrado de Administração de Recursos Humanos (Siape) , em sistemas similares utilizados pela unidade jurisdicionada e em outros sistemas de informação na área de pessoal disponíveis na administração pública.
 (...) 
Art. 6º Ao apreciar os atos sujeitos a registro, o Tribunal:
 (...) 
§ 1º Os atos que, a despeito de apresentarem algum tipo de inconsistência ou irregularidade em sua versão submetida ao exame do Tribunal, não estiverem dando ensejo, no momento de sua apreciação de mérito, a pagamentos irregulares, serão considerados legais, para fins de registro, com determinação: 
I - ao órgão ou à entidade de origem para efetivação das devidas anotações nos assentamentos funcionais dos servidores;
II - à unidade técnica competente para as devidas correções no Sistema Sisac. 
6.	No caso concreto, conforme bem observado pelo MPTCU, após levantamento realizado junto aos sistemas informatizados, consta que a referida rubrica judicial foi suprimida dos proventos da interessada, sanando a irregularidade então existente no ato de aposentadoria submetido ao Tribunal.
7.	A situação enquadra-se, portanto, na hipótese da Resolução-TCU 206/2007, cabendo o julgamento pela legalidade do ato, para fins de registro, com determinação ao órgão de origem para efetivação da devida anotação no assentamento funcional da servidora.
8.	Do exposto, acolhendo o posicionamento do MPTCU, VOTO por que o Tribunal adote o acórdão que ora submeto a este Colegiado.
TCU, Sala das Sessões, em 12 de julho de 2022.
ANTONIO ANASTASIA 
Relator